---
title: "Projekt ze Statystyki Matematycznej"
author: " Urszula "
output: html_document
---

# 1 PRZYGOTOWANIE SRODOWISKA DO PRACY
## 1.1 Czyszczenie srodowiska
```{r czyszczenie_danych}
rm(list = ls())
```

## 1.2 Podczytanie bibilotek
```{r}
library(readr)
library(tidyverse)
library(nortest)
```

# 2. PRZYGOTOWANIE DANYCH DO DALSZEJ PRACY
## 2.1 Podczytanie danych 
```{r}
dane <- read_csv("dane.csv")
```
```{r}
dane %>% head
```
## 2.2 Odczytywanie przedzialów ufnosci dla zmiennej barrels08

```{r}
barrels <- dane$barrels08
```

### 2.2.1 Przedzial ufnosci dla sredniej liczby **barrels08** dla zmiennych numerycznych o poziomie istotnosci 0.01
```{r}
p_ufnosci_dla_sredniej <- function(barrels, alpha = .01) {
  df <- length(barrels) - 1
  error <- qt(1 - alpha / 2, df = df) * sd(barrels, na.rm = TRUE) / sqrt(length(barrels))
  koniec_lewy <- round(mean(barrels, na.rm = TRUE) - error, 2)
  koniec_prawy <- round(mean(barrels, na.rm = TRUE) + error, 2)
  cat(paste((1-alpha)*100, "%",
            "przedzial ufnosci dla sredniej przy zalozeniu, że cecha ma rozklad normalny to:\n [",
            koniec_lewy, ",", koniec_prawy, "]" ))
}
p_ufnosci_dla_sredniej(barrels)
```
### 2.2.2 Przedzial ufnosci dla wariancji barrels08 dla zmiennych numerycznych o poziomie istotnosci 0.01
```{r}
p_ufnosci_dla_wariancji <- function(barrels, alpha = .01) {
  df <- length(barrels)
  koniec_lewy <- round((df -1) * var(barrels) / qchisq(1- alpha/2, df - 1), 2)
  koniec_prawy <- round((df -1) * var(barrels) / qchisq(alpha/2, df - 1), 2)
  cat(paste("Przedział ufności dla wariancji wynosi:\n [", koniec_lewy, ",", koniec_prawy, "]\n"))
}
p_ufnosci_dla_wariancji(barrels)
```

## 2.3 Odczytywanie przedzialów ufności dla zmiennej comb08
```{r}
comb <- dane$comb08
```
### 2.3.1 Przedzial ufnosci dla sredniej liczby comb08 dla zmiennych numerycznych o poziomie istotnosci 0.03
```{r}
p_ufnosci_dla_sredniej_2 <- function(comb, alpha = .03) {
  df <- length(comb) - 1
  error <- qt(1 - alpha / 2, df = df) * sd(comb, na.rm = TRUE) / sqrt(length(comb))
  koniec_lewy <- round(mean(comb, na.rm = TRUE) - error, 2)
  koniec_prawy <- round(mean(comb, na.rm = TRUE) + error, 2)
  cat(paste((1-alpha)*100, "%",
            "przedzial ufnosci dla sredniej przy zalozeniu, że cecha ma rozklad normalny to:\n [",
            koniec_lewy, ",", koniec_prawy, "]" ))
}
p_ufnosci_dla_sredniej_2(comb)
```


### 2.3.2 Przedzial ufnosci dla wariancji liczby comb08  dla zmiennych numerycznych o poziomie istotnosci 0.03
```{r}
p_ufnosci_dla_wariancji_2 <- function(comb, alpha = .03) {
  df <- length(comb)
  koniec_lewy <- round((df -1) * var(comb) / qchisq(1- alpha/2, df - 1), 2)
  koniec_prawy <- round((df -1) * var(comb) / qchisq(alpha/2, df - 1), 2)
  cat(paste("Przedział ufności dla wariancji wynosi:\n [", koniec_lewy, ",", koniec_prawy, "]\n"))
}
p_ufnosci_dla_wariancji_2(comb)
```



## 2.4 Przedzial ufnosci dla roznicy srednich barrels08  i comb08 dla zmiennych numerycznych o poziomie istotnosci 0.01
```{r}
p_ufnosci_dla_odchylenia_stan <- function(barrels, comb, alpha = .01) {
  df <- length(barrels)
  df2 <- length(comb)
  koniec_lewy <- round((mean(barrels) - mean(comb)) - dnorm(0.01)/2 *(sqrt(var(barrels)/df + var(comb)/df2)))
  koniec_prawy <- round((mean(barrels) - mean(comb)) + dnorm(0.01)/2 *(sqrt(var(barrels)/df + var(comb)/df2)))
  cat(paste("Przedział ufności dla odchylenia standardowego wynosi:\n [", koniec_lewy, ",", koniec_prawy, "]\n"))
}
p_ufnosci_dla_odchylenia_stan(barrels, comb)
```
# 3 PRZEDZIALY UFNOSCI DLA FRAKCJI
## 3.1 Podsumowanie zmiennej drive
```{r}
drive <- dane %>% 
  filter(drive == "Rear-Wheel Drive") %>%
  group_by(drive) %>%
  summarise(l_obserwacji = n())
```
### 3.1.1 Okreslenie liczby drive oraz liczbe obserwacji *Rear-Wheel Drive*
```{r}
liczba_drive <- length(dane$drive)
liczba_drive
rear_wheel_drive <- drive$l_obserwacji
rear_wheel_drive
```

## 3.2 Przedzial ufnosci dla frakcji zmienna drive
### 3.2.1 Przy poziomie istotnosci równym 0.03
```{r}
p_ufnosci_frakcji_1 <- function(x, n, alpha = .03) {
  koniec_lewy <- round(x + alpha * sqrt(x) * ((1-x))/n, 4)
  koniec_prawy <- round(x  - alpha * sqrt(x) * ((1-x))/n, 4)
  cat(paste((1-alpha)*100, "%",
            "przy zalozeniu, ze cecha ma rozklad normalny, przedzial ufnosci  to:\n [",
             koniec_lewy, ",", koniec_prawy, "]" ))
}
p_ufnosci_frakcji_1(rear_wheel_drive, liczba_drive)
```
### Interpretacja 
#### przy zalozeniu, ze cecha ma ma rozklad normalny oraz poziom istotnosci wynosi 0.03. Przedzial ufnosci wyglada nastepujaco : [ 14430.8071 , 14433.1929 ]

## 3.3 Podsumowanie zmiennej make
```{r}
make <- dane %>% 
  filter(make == "Chevrolet") %>%
  group_by(make) %>%
  summarise(l_obserwacji = n())
```

### 3.3.1 Okreslenie liczby make oraz liczbe obserwacji Chevrolet
```{r}
liczba_make <- length(dane$make)
liczba_make
Chevrolet <- make$l_obserwacji
Chevrolet
```
## 3.4 Przedzial ufnosci dla frakcji zmienna make
### 3.4.1 Przy poziomie istotnosci równym 0.03
```{r}
p_ufnosci_frakcji_3 <- function(x, n, alpha = .03) {
  koniec_lewy <- round(x + alpha * sqrt(x) * ((1-x))/n, 4)
  koniec_prawy <- round(x - alpha * sqrt(x) * ((1-x))/n, 4)
  cat(paste((1-alpha)*100, "%",
            "przy zalozeniu, ze cecha ma rozklad normalny, przedzial ufnosci  to:\n [",
             koniec_lewy, ",", koniec_prawy, "]" ))
}
p_ufnosci_frakcji_3(Chevrolet, liczba_make)
```
### Interpretacja 
#### przy zalozeniu, ze cecha ma ma rozklad normalny oraz poziom istotnosci wynosi 0.03 . Przedzial ufnosci wyglada nastepujaco :[ 4184.8138 , 4185.1862 ]



# 4 TESTOWANIE HIPOTEZ
# 4.1 Testowanie zmiennej comb08
```{r}
t.test(comb)
```
### Interpretacja: 
#### Na poziomie istotnosci wynoszacym 0.05, odrzucamy hipoteze zerowa ze proba pochodzi z rozkladu normalnego


```{r}
t.test(comb,  m0 = 20.92546,  alternative = "less")
```
### Interpretacja: 
#### Na poziomie istotnosci wynoszacym 0.05, nie ma podstaw do odrzucenia hipotezy zerowej że m0 = 20.92546 i przyjecia hipotezy alternatywnej ze m0 < 20.92546

```{r}
t.test(comb, m0 = 25,  alternative = "greater")
```
### Interpretacja: 
#### Na poziomie istotnosci wynoszacym 0.05, nie ma podstaw do odrzucenia hipotezy zerowej, ze m0 = 25 i przyjecia hipotezy alternatywnej, ze m0 > 25

## 4.2 Testowanie zmiennej barrels08

```{r}
t.test(barrels)
```
### Interpretacja: 
#### Na poziomie istotnosci wynoszacym 0.05, odrzucamy hipoteze zerowa ze proba pochodzi z rozkladu normalnego

```{r}
t.test(barrels,  m0 = 17.11725,  alternative = "less")
```
### Interpretacja: 
#### Na poziomie istotnosci wynoszacym 0.05, nie ma podstaw do odrzucenia hipotezy zerowej że m0 = 17.11725 i przyjecia hipotezy alternatywnej ze m0 < 17.11725

```{r}
t.test(barrels, m0 = 32,  alternative = "greater")
```
### Interpretacja: 
#### Na poziomie istotnosci wynoszacym 0.05, nie ma podstaw do odrzucenia hipotezy zerowej, ze m0 = 32 i przyjecia hipotezy alternatywnej, ze m0 > 32

# 5 .NIEZALEZNOSC ZMIENNYCH CZYNNIKOWYCH
```{r}
make_1 <- dane %>%
  filter(make == "Jeep") %>%
  group_by(make) %>%
  summarise(l_obserwacji = n())

liczba_make_1 <- make_1$l_obserwacji 
liczba_make_1  
```

```{r}
make_2 <- dane %>%
  filter(make == "Audi") %>%
  group_by(make) %>%
  summarise(l_obserwacji = n())

liczba_make_2 <- make_2$l_obserwacji 
liczba_make_2  
```
```{r}
chisq.test(c(liczba_make_1, liczba_make_2), correct = TRUE)
```


# 6 MODELE REGRESJI
## 6.1 Model regresji prostej
```{r}
model_regresji <- dane %>%
  mutate_if(is.character, list(factor))
```


```{r}
model_01 <- lm(barrels08 ~ drive, data = model_regresji)
summary(model_01)
```
